【裁判字號】    95,重訴,30
【裁判日期】    951121
【裁判案由】    侵權行為損害賠償
【裁判全文】
臺灣高等法院民事判決                  95年度重訴字第30號
原      告  丙○○
被      告  乙○○
                        號
            甲○○
上列當事人間因侵權行為損害賠償事件，本院於民國95年11月7
日言詞辯論終結，判決如下：
    主  文
被告應連帶給付原告新台幣伍仟陸佰壹拾玖萬壹仟貳佰元，及被
告甲○○自民國95年5月13日起、被告乙○○自民國95年5月17日
，均至清償日止按年息5%計算之利息。
訴訟費用由被告連帶負擔。
    事實及理由
甲、程序方面
一、本件被告經合法通知，均未於言詞辯論期日到場，核無民事
    訴訟法第 386條各款所列情形，爰依原告之聲請，由其一造
    辯論而為判決。
二、按訴狀送達後，原告不得將原訴變更或追加他訴，但擴張或
    減縮應受判決事項之聲明者，不在此限，民事訴訟法第 255
    條第1項第3款定有明文。原告原起訴請求被告等連帶應給付
    新台幣（下同）61,928,000元本息，嗣於本院審理中，聲明
    請求被告等應連帶給付56,191,200元本息。核屬減縮應受判
    決事項之聲明，與首揭規定相符，應予准許，合先敘明。
乙、實體方面
一、原告起訴主張：被告乙○○於民國（下同）91年間，明知所
    營奶粉、維生素等健康食品之經銷生意呈停滯狀態，已無支
    付能力償還對伊所負之千萬元債務與月息約二分之巨額利息
    負擔，竟與被告甲○○共同基於為自己不法所有之意圖，向
    伊佯稱渠等分別經營之健康食品與藥品經銷生意甚佳，所收
    貨款均為轄內醫院、診所或藥局（房）等通路商所簽發之遠
    期支票，為進貨之需亟待貼息調現週轉，致伊信以為真，被
    告乃冒稱非屬渠等營業通路商之訴外人謝玉蘭係桃園醫院藥
    劑師、楊進祥係竹東榮民醫院及中壢天晟醫院醫師、蕭文輝
    係竹東榮民醫院及中壢華揚醫院醫師、林天育（原名林書育
    ）係竹東鎮某藥局藥師、楊進揚係中壢市某中醫診所負責人
    ）、甲○○配偶郭金華、乙○○兒子黃信淳係中醫師，並以
    借自渠等與黃信智授權簽發之空白支票（付款人均詳如附表
    一），於前所簽發調現支票行將屆期，再行簽發為期2至4月
    之支票以約二分之月息向伊調現，作為前所簽發支票屆期兌
    付之需，即以新簽發之遠期支票，將伊前所執含本金與利息
    之借款支票於屆發票日前悉數再行借走之方式行詐。迨91年
    12月底，累計積欠款為42,601,200元。嗣被告等復以同一方
    式，自92年1月至92年4月21日止，由乙○○除持謝玉蘭所簽
    借與如附表一編號1-15號支票，與另借自楊進祥、蕭文輝、
    黃信淳、黃信智及甲○○借自楊進揚、郭金華之空白支票，
    分別填寫發票日、金額（詳如附表一所示，金額總計60,908
    ,000元），均由被告等共同背書之支票 197張（乙○○交付
    123張、甲○○交付74張），向伊詐借 56,191,200元，並先
    後匯入乙○○設於新竹國際商業銀行平鎮分行帳號00000000
    0帳戶，與甲○○設於新竹國際商業銀行帳號 00000000號帳
    戶（行詐時間、匯款明細、詳如附表二所示），屆期提示，
    均遭退票，伊始知受騙。上開情事，案經原審法院93年訴字
    第2119號、本院 95年度上字第494號以共同詐欺罪判處乙○
    ○有期徒刑1年6月確定在案。爰依侵權行為、不當得利之法
    律關係，求為命被告連帶給付56,191,200元，及自刑事附帶
    民事起訴狀繕本送達翌日起至清償日止，按年息5%計算利息
    之判決。
二、被告乙○○於本院刑事庭聲明原告之訴駁回，並引用上開刑
    事案件中之陳述。被告甲○○則未為陳述及提供書狀供本院
    審酌。
三、查原告主張之事實，業據其提出本院 95年度上訴字第494號
    偽造有價證券等案刑事判決及支票影本等為證（本院卷(一)39
    -262頁），並據本院調閱上開刑事卷宗查核屬實，應堪信為
    真實。況被告甲○○對於原告主張之上開情事，已於相當時
    期受合法之通知，仍未於言詞辯論期日到場，亦未提出準備
    書狀爭執，依民事訴訟法第 280條第1項、第3項之規定，即
    視同自認。是本件原告對被告甲○○所主張之事實，自堪信
    為真實。
四、被告乙○○在本院上開刑事案件審理時已坦承於上開時地分
    別以附表一、二所示遠期支票向原告調借現款不諱，雖否認
    有詐欺之事，辯稱：其因經營健康食品之經銷，而分別自78
    年與87年就與原告有票據借貸之金錢往來，並沒有向原告騙
    說票主係醫師、藥劑師或藥商，後來是因為謝玉蘭欠伊錢，
    而交付之 3張支票跳票，原告不繼續借款，所以前面開的票
    就沒辦法兌現，以致於連續跳票云云。經查：
  (一)被告乙○○與甲○○於上開時地分別持附表一所示之支票共
    197張，面額計6090萬8千元，向原告調借5619萬1千2百元，
    屆期均生退票等情，已據被告乙○○供承不諱，核與原告指
    訴情節相符，並有上開支票影本，及退票理由單附卷可稽。
    前開遠期支票均係被告作為清償原告之舊欠款，也就是以新
    開的支票付息換取現金來兌現原來借款之支票等情，業據被
    告乙○○自承在卷。
  (二)被告乙○○係以經營健康食品銷售生意，需資金週轉為由向
    原告調借現款，並以所持調現之支票均係生意上收自轄內醫
    院、診所、藥局（房）等通路商即謝玉蘭藥劑師、楊進祥、
    蕭文輝醫師、郭金華、黃信淳中醫師、楊進揚中醫診所負責
    人之客票，以取信原告而為現款之挹注，已據原告等指訴綦
    詳。經查前開支票之發票人謝玉蘭、楊進祥、楊進揚、蕭文
    輝，為被告乙○○與甲○○之友人，黃信淳、黃信智則為被
    告乙○○之子，郭金華係甲○○之配偶，均非被告等之通路
    商或醫師、藥劑師，或中醫師，亦經其等（不含郭金華）在
    偵審中供述屬實，又楊進祥、蕭文輝、謝玉蘭、黃信智89年
    度至93年度，黃信淳89年度至92年度，楊進揚90年度至93年
    度均無個人所得稅報稅資料，有財政部臺灣省北區國稅局新
    竹市分局 95年4月20日北區國稅竹市二字第0950001415號函
    及財政部臺灣省北區國稅局中壢稽徵所95年4月6日北區國稅
    中壢二字第0951004516號函附該案卷可稽，其等顯非有資力
    之人，是被告乙○○自承向蕭文輝等人借票使用均由其負責
    軋票，應屬非虛。觀之其向原告調借金額之大與調借週期之
    密，且經原告向付款人查詢結果上開發票人票信尚佳，而肯
    如數借用，應係被告佯稱所持調現支票為通路商之貨款支票
    及被告刻意維護各該支票帳戶之信用以之取信原告所致，此
    由被告乙○○於該刑事案件原審審理時供稱：伊於退票後，
    曾順原告訴人丙○○之話稱楊醫師、謝藥劑師之支票如何等
    語（見原審卷第 427頁）可證。否則被告乙○○大可於原告
    就此一身分之質問時大力駁斥不必順其話語以招誤會。是原
    告主張被告等佯以客票來自於醫師等通路商，持之向其調借
    款項，衡情尚屬可信。亦可證被告係以無支付能力發票人之
    支票，向原告調取現款。
  (三)被告乙○○因曾經營健康食品生意，並以此獲得原告相信其
    有營業資金之需求，進而信任其所持調現支票確為通路商之
    貨款支票而借與款項，業據原告指訴如前述。惟被告乙○○
    因前有負債及營商而由本人或夫黃金榮簽發支票週轉，自89
    年其夫過世後，發生票信問題，其即無法使用本人支票，業
    據其自承在卷，而其所營之健康食品生意，至91年間事實上
    已呈停滯狀態，可由其提出大熊產業股份有限公司金額依序
    為15,120元、16,320元、10,200元之發貨單，其上所載貨單
    日期依序為92年5月2日、5日、7日均係被告在調現支票開始
    退票之 92年4月22日之後所進貨，是其上開進貨行為與憑證
    之取得，顯係退票後為其已無健康食品營業之事實而作之掩
    飾措施。參以乙○○89年度至93年度均無個人所得之申報資
    料，有財政部北區國稅局95年4月6日北區國稅中壢二字第09
    51004516號函附於該刑事案卷可稽，足證被告乙○○於91、
    92年間持前開支票向告訴人等調借現款之際，已無實際經營
    健康食品之收入而無支付能力甚明。況據原告訴稱：乙○○
    常於見面或持票調現之際在其車上置載大量之健康食品，且
    隨時以手機與其所稱之醫師、藥劑師等票主通話以觀，被告
    乙○○顯佯以經營健康食品有豐厚收入為幌子，以使原告誤
    信其有營業之實而陷於錯誤如數借與款項無疑。是被告既全
    無支付能力，又以發票人本身亦無能力兌現之支票向原告調
    借款項，其顯有為自己不法所有意圖足以認定。
  (四)被告乙○○向原告調借款項，雖有支付利息之事實，惟原告
    所取得之利息，均於含利息之支票發票日屆至前，為被告再
    以新簽發之支票全數借走，已如前述，並有附表二所示被告
    與甲○○持票調現之明細表可稽。參以被告乙○○供稱：我
    之前都是利用新借票來清償舊欠款，也就是以票換現金來軋
    他的票，因為他（丙○○）不繼續借我錢，所以前面已開的
    票就沒辦法兌現，以致於連續跳票等語（見原審卷第121 頁
    ），足證被告係以新票調借款項，以兌現舊欠支票之方式向
    已誤信其有支付能力之原告詐走連同前所付利息在內之全部
    款項，是原告雖有收取利息之名，實則一文不剩，終全為被
    告再以新支票詐走至明。從而被告乙○○等係以未能兌現之
    支票藉借款為詞，向原告詐取財物堪予認定。雖原告與被告
    乙○○自78年起認識，並於91年間因被告乙○○等新換舊票
    之借貸關係，而一度兌現乙○○與甲○○交付面額達1億1千
    多萬元之支票。揆之前開說明，無解被告等於92年初無支付
    能力而以前開支票向原告詐欺犯行之事實。又查被告乙○○
    雖稱原告與其妻曾於91年間允諾再借與其與甲○○1000萬元
    支作營業資金一節，但被告乙○○供稱：原告係在其等表示
    有賺錢事業可作而為之承諾，嗣因其等未能提供抵押擔保而
    作罷等語，是被告以之作為原告並未因被告之營業需要調現
    而誤信云云，顯非可採。本件被告等以支票詐調原告現款，
    發生連鎖跳票，固部分肇於謝玉蘭因向乙○○借款所簽發或
    借票與乙○○之支票屆期未能兌現所致。惟謝玉蘭對被告乙
    ○○只有80萬元欠款，已為被告乙○○所不否認，此對於被
    告跳票金額僅屬微數，是被告乙○○以之作為連續跳票之藉
    口，亦屬搪塞之詞。
  (五)被告乙○○以原告曾於刑事案件原審審理時證稱：我可以認
    得各該支票（乙○○持調之前開支票）都是乙○○筆跡等語
    ，資為原告於被告調現時已明知前開支票均係票據所有人授
    權其簽發使用之支票，而非收自營業上之客票，作為告訴人
    並未陷於錯誤之辨解。惟經核原告為上開證詞之筆錄記載次
    二行即告訴人為上述證詞後，繼稱：是事後比對乙○○筆跡
    ，而非乙○○向我借錢時就認出來等語（見刑事案原審卷第
    426 頁），自難割裂據以認定原告明知支票係被告所簽發，
    而為被告持票調現未致原告陷於錯誤之有利認定。被告乙○
    ○與甲○○持附表一所示支票向原告詐取現款，雖由其等分
    別為之，惟每一支票均係其等背書後始行交付等情，已據被
    告乙○○坦承不諱，核與原告指訴情節相符，並有各該支票
    背面影本可佐。足證其等對於原告詐欺之犯意聯絡及行為分
    擔，並有不法共同侵權行為之事實，已堪認定。原告乙○○
    否認詐欺，要無可取。
五、按因故意或過失不法侵害他人權利者，負損害賠償責任；又
    數人共同不法侵害他人之權利者，連帶負損害賠償責任，民
    法第184條第1項前段、第185條第1項前段分別定有明文。被
    告等共同不法向原告詐欺，侵害原告之財產權。從而，原告
    基於損害賠償之法則請求被告等連帶賠償56,191,200元及自
    起訴狀繕本送達翌日即被告甲○○自95年5月13日起、被告
    乙○○自95年5月17日起，均至清償日止，按年息5%計算遲
    延利息，洵屬正當，應予准許。
據上論結，本件原告之訴為有理由，依民事訴訟法第78條、第85
條第2項、第463條、第385條第1項前段，判決如主文。
中    華    民    國    95    年    11    月    21    日
                    民事第十六庭
                        審判長法  官  沈方維
                              法  官  張競文
                              法  官  王淇梓
正本係照原本作成。
如不服本判決，應於收受送達後20日內向本院提出上訴書狀，其
未表明上訴理由者，應於提出上訴後20日內向本院補提理由書狀
（均須按他造當事人之人數附繕本）上訴時應提出委任律師或具
有律師資格之人之委任狀；委任有律師資格者，另應附具律師資
格證書及釋明委任人與受任人有民事訴訟法第 466條之1第1項但
書或第2項（詳附註）所定關係之釋明文書影本。
中    華    民    國    95    年    11    月    24    日
                              書記官  吳碧玲
附註：
民事訴訟法第466條之1（第1項、第2項）：
對於第二審判決上訴，上訴人應委任律師為訴訟代理人。但上訴
人或其他法定代理人具有律師資格者，不在此限。
上訴人之配偶、三親等內之血親、二親等內之姻親，或上訴人為
法人、中央或地方機關時，其所屬專任人員具有律師資格並經法
院認為適當者，亦得為第三審訴訟代理人。


司法院資訊處製作；財團法人民間司法改革基金會備份。
